臺灣臺中地方法院民事判決　95年度訴字第2820號
原　　　告　癸○○
訴訟代理人　黃文崇律師
複代理人　　甲○○
被　　　告　辛○○
訴訟代理人　丙○○
被　　　告　丁○○
　　　　　　己○○○
　　　　　　庚○○
　　　　　　戊○○
上列當事人間請求分割共有物事件，本院於96年3月22日言詞辯
論終結，判決如下：
    主    文
被告己○○○、庚○○、戊○○應就其等之被繼承人乙○○所有
坐落台中縣太平市○○段十五地號、建、面積六０六．五三平方
公尺土地應有部分六分之一，辦理繼承登記。
兩造共有坐落台中縣太平市○○段十五地號、建、面積六０六．
五三平方公尺土地，應分割如附圖所示：編號甲部分面積四０四
．三五平方公尺分歸原告取得；編號乙部分面積二０二．一八平
方公尺分歸被告辛○○、丁○○、己○○○、庚○○、戊○○共
同取得，並按被告辛○○、丁○○各四分之一，被告己○○○、
庚○○及戊○○共二分之一之比例共同取得，被告己○○○、庚○○及戊○○部分並依其等之應繼分比例保持共有。
訴訟費用由被告辛○○、丁○○各負擔十二分之一，被告
己○○○、庚○○、戊○○負擔六分之一，餘由原告負擔。
    事實及理由
一、本件原告主張：坐落台中縣太平市○○段15地號、建、面積
    606.53平方公尺土地（下稱系爭土地）一筆為兩造所共有，
    兩造就系爭土地之應有部分為原告3分之2，被告辛○○、丁○○各12分之1，被告己○○○、庚○○、戊○○之被繼承
    人乙○○6分之1。系爭土地並無因物之使用目的，或法令規
    定不能分割之情形，兩造對於系爭土地亦無不分割之約定，
    惟就分割方法無法獲得協議。又共有人乙○○已於95年8月
    22日死亡，其中之一繼承人壬○○拋棄繼承，是乙○○就系
    爭土地之應有部分6分之1，應由其他繼承人即被告己○○○
    、庚○○、戊○○繼承，被告己○○○、庚○○、戊○○應
    就其等被繼承人乙○○之應有部分辦理繼承登記以利分割。
    系爭土地為建地，兩造各在系爭土地上建有房屋，分割方案
    以維持現有建物位置，且分割後之土地均有道路可供通行為
    適當，爰訴請分割系爭土地如附圖所示。並聲明：請求判決
    如主文第1、2項所示。
二、被告則以：同意分割，被告於分割後願繼續保持共有，系爭
    土地僅西邊臨東村路，其餘部分未臨道路。希望分割後地形
    要方正，房子可以留多少算多少。希望與位於東邊的另一筆
    同段16地號土地一起分割，分割後留一條可以通往同段16地
    號土地，分割後與同段16地號土地相連等語，資為抗辯。
三、本院之判斷：
    原告主張系爭土地為兩造所共有，兩造就系爭土地之應有部
    分如前所述，系爭土地並無因物之使用目的，或法令規定不
    能分割之情形，兩造對於系爭土地亦無不分割之約定，惟就
    分割方法無法獲得協議，又共有人乙○○已於95年8月22日
    死亡，其應有部分6分之1，繼承人為被告己○○○、庚○○
    、戊○○、壬○○，其中壬○○已拋棄繼承，其餘之繼承人
    尚未就其等之被繼承人乙○○之應有部分6分之1辦理繼承登
    記等事實，業據原告提出土地登記謄本、地籍圖謄本、繼承
    系統表、調解不成立證明書各一份及戶籍謄本為證（見本院
    卷第6至10、39至47、79、80、100、101頁），復為被告所
    不爭執，並經調閱本院95年度繼字第2240號卷查明無訛，堪
    信原告此部分主張屬實。
（一）按各共有人得隨時請求分割共有物；但因物之使用目的不
      能分割或契約定有不分割之期限者，不在此限，民法第82
      2條第1項定有明文。查系爭土地並無因物之使用目的，或
      法令規定不能分割之情形，兩造對於系爭土地亦無不分割
      之約定，惟就分割方法無法獲得協議，原告請求分割系爭
      地，應予准許。
（二）次按法院裁判分割共有物而以原物分配於各共有人時，係
      使共有關係變更為單獨所有，其性質為共有人間應有部分
      之交換，自屬處分行為，如係變賣共有物而以價金分配於
      共有人，即係以處分共有物為分割之方法，均以共有人之
      處分權存在為前提，如果共有人就共有物並無處分權可資
      行使，法院即無從基此為裁判分割。換言之，分割共有物
      ，性質上為處分行為，依民法第759條之規定，共有不動
      產之共有人中有人死亡時，於其繼承人未為繼承登記以前
      ，自不得分割共有物。惟於本件訴訟中，請求已死亡共有
      人之繼承人辦理繼承登記，並合併請求對該等繼承人及其
      餘共有人為分割共有物之請求，不但符合訴訟經濟原則，
      亦與民法第759條及強制執行法第130條規定之旨趣無違（
      最高法院69台上字第1134號、69年台上字第1012號判例參
      照）。查系爭土地原共有人之一之乙○○就系爭土地有所
      有權應有部分6分之1，乙○○已於95年8月22日死亡，其
      繼承人為被告己○○○、庚○○、戊○○，其等尚未就乙○○之應有部分辦理繼承登記，已如前述，是原告聲明一
      訴請被告乙○○之繼承人即被告己○○○、庚○○、戊○○應就其等被繼承人乙○○就系爭土地應有部分六分之一
      ，辦理繼承登記，應予准許。
（三）再按共有物分割之方法，不能協議決定者，法院得因任何
      共有人之聲請，命以原物分配予共有人，或變賣共有物，
      以價金分配予共有人，民法第822條第1項、第824條第2項
      分別定有明文。查系爭土地之形狀及占有使用狀況暨建物
      坐落情形詳如附圖所示：編號Ａ、Ｂ部分為磚瓦造平房，
      門牌號碼為台中縣太平市○村路252號，目前並未有人居
      住，其中編號Ａ部分為原告所有、Ｂ部分為被告所共有，
      平房前即編號Ａ之東邊、編號Ｂ之北邊部分為水泥地庭院
      ，系爭土地僅西邊臨東村路（約8公尺寬），其餘部分未
      臨道路等情，業據本院到場勘驗明確，並囑託台中縣太平
      地政事務所派員實施測量，分別製有勘驗筆錄（見本院卷
      第36頁）及複丈成果圖（即本判決附圖）在卷可憑，並為
      兩造所不爭執（見本院卷77頁）。
    １、系爭土地如依附圖所示原告所提出之分割方案分割，因
        原則上係按各共有人所有建物現占有使用之位置為分配
        ，各共有人分得之位置，與其等占有使用之位置較為相
        符，兩造所有之平房應能保留。又依附圖所示之方案分
        割，原告分得編號甲部分之土地、被告分得編號乙部分
        之土地，其西面均臨約8公尺寬之東村路，出入無虞，
        價值亦相當。又被告表明分割後願繼續保持共有，分割
        後之土地能與同段16地號之土地相連，而被告分得附圖
        所示編號乙部分之土地，亦符合被告之意願，是依附圖
        所示之方案分割，應屬允當。
    ２、被告雖不同意原告之方案，並以前揭情詞置辯，惟查，
        為使分割後兩造分得之之土地均與西邊之東村路相臨，
        俾通行無虞及符合兩造所有建物坐落之位置，分割線勢
        必由東邊劃至西邊。而原告就系爭土地之應有部分為3
        分之2，被告就系爭土地之應有部分合計僅達3分之1，
        因被告就系爭土地所有之面積較小，分割線由東邊劃至
        西邊之結果，造成被告分得之土地不方正，呈東西狹長
        狀，惟此權衡利害得失下之不得已結果。再查，系爭土
        地之西邊已臨約8公尺寬之道路，殊無理由於分割後再
        保留部分土地供作道路通行之用。況被告要求於系爭土
        地再留一條道路之理由，係希望能藉該條道路通行至系
        爭土地東邊之同段16地號土地，惟系爭土地依附圖所示
        方案分割結果，被告分得編號乙部分之土地已與同段16
        地號土地相鄰，其相鄰處達約5.1公尺，足供通行出入
        該土地。另同段16地號土地並未經訴請分割，基於不告
        不理之原則，本院無法一併審酌（原告陳稱該地共有人
        不同，無法一併分割），併予敘明。
（四）綜上所述，本院審酌系爭土地之使用現狀、整體利用之效
      益、各共有人之利益、原告所提如附圖所示分割方案之優
      劣及兩造之意願等情，認以附圖所示分割方案分割系爭土
      地，應屬可採，爰分割為如主文第二項所示。
四、被告之行為，按當時之訴訟程度，為伸張或防衛權利所必要
    ，本院酌量情形，依民事訴訟法第81條第2款之規定，命原
    告負擔一部分之訴訟費用。
五、據上論結，本件原告之訴為有理由，依民事訴訟法第78條、
    第85條第1項但書、第81條第2款，判決如主文。
中　　華　　民　　國　　96　　年　　4 　　月　　9 　　日
                  民事第三庭    法  官  黃渙文
正本係照原本作成。
如對本判決上訴，須於判決送達後20日內向本院提出上訴狀。
中　　華　　民　　國　　96　　年　　4 　　月　　9 　　日
                                書記官
